最高法院刑事判決　　　　　　　九十六年度台上字第八二六號
上　訴　人　甲○○
上列上訴人因殺人案件，不服台灣高等法院高雄分院中華民國九
十五年十一月二十三日第二審更審判決（九十五年度上重更(一)字
第二號，起訴案號：台灣屏東地方法院檢察署九十四年度偵緝字
第一八五號），提起上訴，本院判決如下：
    主  文
上訴駁回。
    理　由
本件原判決認定上訴人甲○○於民國八十三年、八十四年間，曾
因強盜及竊盜案件，經台灣高雄地方法院分別判處有期徒刑八月
及有期徒刑一年確定；嗣經該法院裁定其應執行刑為有期徒刑一
年六月確定。上訴人入監執行後，獲准假釋出獄，於八十五年六
月十日縮短刑期假釋期滿，其假釋未經撤銷，視為執行完畢。緣
上訴人與宋彩桃（下或稱宋女）二人同居於屏東市○○路一五六
號，與宋女及其子女洪○琳、洪○銘（分別為七十六年、七十八
年出生，詳細姓名年籍均詳卷）具有家庭暴力防治法第三條第二
款所規定之家庭成員關係。上訴人因同居處租金及宋女提議分手
等問題，經常與宋女發生口角，而生積怨。嗣上訴人於八十九年
三月三十一日上午九時許，在某早餐店飲用約二、三瓶啤酒後（
未達精神耗弱程度），思及上情，一時氣憤難當，遂基於殺人之
犯意，於同日上午九時五十分許駕車返回上述同居處所。上訴人
入屋後，於樓梯間取出其所有之水果刀一把，進入二樓宋女之臥
室內。適宋女與其姊宋彩憶（原名宋彩預）、外甥施昭宏正在整
理衣物，上訴人即持刀趨前將宋女壓制於地。宋女雖哀求稱：「
雄哥，不要這樣（台語）」等語，加以勸阻，惟未見效。宋彩憶
見狀亦趨前攔阻，詎上訴人竟轉身持刀劃向宋彩憶之左上臂，致
其左上臂裂傷（傷害部分未據告訴）。宋彩憶受傷後迅奔下樓求
救。上訴人即持刀猛刺宋彩桃之右胸、前胸、左胸、右背部、左
背部、右腰、左上肢及左上臂等處共計二十刀，使宋女受有右胸
刀刺傷（三．四公分乘一．一公分乘九．五公分）、右胸刀刺傷
（四．一公分乘一．四公分乘二十公分）、前胸正中刀刺傷（三
公分乘一．一公分乘二．七公分）、前胸刀刺傷（二公分乘○．
八公分乘一．一公分）、左胸部刀刺傷（三．二公分乘一．四公
分乘六．三公分）、右胸外側刀刺傷（一．五公分乘○．六公分
乘三．五公分）、右背部刀刺傷（四公分乘一公分乘四．五公分
）、右背部刀刺傷（四公分乘一公分乘四．五公分）、右背部刀
刺傷（三．二公分為乘一公分乘四公分）、左背部刀刺傷（三．
九公分乘一．五公分乘四．二公分）、左背部刀刺傷（四．五公
分乘二公分乘三．五公分）、左背外側刀刺傷（五公分乘一．一
公分乘二十公分）、右背部刀刺傷（二．二公分乘○．七公分乘
三公分）、左背下部刀刺傷（二．八公分乘○．六公分乘五．五
公分）、右腰刀刺傷（五．五公分乘二．三公分乘八公分）、左
前臂後部刀刺傷（二．六公分乘○．七公分乘三．二公分）、左
上臂後部（內側）刀刺傷（三．五公分乘一．四公分乘四公分）
、左上臂後部（外側）刀刺傷（三．八公分乘一．四公分乘四公
分）、左上臂後部前肘部（外側）刀刺傷（七公分乘二公分乘七
．五公分）、左上臂前肘部（外側）刀刺傷（二．三公分乘○．
七公分乘一．二公分）等傷害；其中左、右胸及左背外側刀刺傷
均刺穿肺臟造成兩側血胸。經施昭宏拾起一只酒瓶丟向上訴人背
部，上訴人始罷手，旋即下樓駕車離去，於行經屏東縣萬丹溪流
域時，將上開水果刀丟棄於溪內。宋女雖經送醫急救，惟於到達
醫院前已無生命跡象，經急救一小時後仍因上述傷害導致出血性
休克死亡等情。係以右揭事實，業據上訴人於第一審及發回前原
審迭次坦承不諱，核與證人宋彩憶、施昭宏、洪○銘、洪○琳分
別於警詢、偵查及第一審證述之情節相符。而宋女因遭上訴人持
刀刺殺，致身受前揭各傷，經送醫急救，仍因上開傷害導致出血
性休克死亡，有屏東基督教醫院診斷證明書一紙在卷可稽，並經
台灣屏東地方法院檢察署檢察官督同法醫師相驗及解剖屍體屬實
，有勘驗筆錄、相驗屍體證明書、相驗報告書、解剖紀錄報告各
一份，及解剖屍體照片多張附卷可證。上訴人之自白核與事實相
符，應堪採為犯罪之證據。又宋女之死亡既係因上訴人持刀殺害
所造成，二者間自具有相當因果關係。再水果刀為質地尖硬之銳
器，若持以刺殺人體要害，足以致人於死，此當為上訴人所明知
，乃其竟持水果刀朝宋女之胸部、背部及右腰等多處要害猛刺二
十刀，致宋女傷重不治死亡，足見上訴人應具有殺人之犯意無疑
。為其所憑之證據及認定之理由。並以上訴人雖辯稱：伊於案發
當時因酒醉神智不清，始持刀刺殺宋女，其當時應有心神喪失或
精神耗弱之情形云云。惟查上訴人於偵查、第一審及發回前原審
訊問時，就其刺殺宋女之原因、行兇經過，以及事後如何將兇刀
丟棄於萬丹溪中，以圖滅跡等情均供述甚為詳盡；於檢察官偵訊
時亦能當場繪製其所持兇刀之圖樣以供參酌，可見其於案發前雖
曾飲酒，但尚未影響其對於事物之理解與判斷能力。且經原審囑
託財團法人台灣省私立高雄仁愛之家附設慈惠醫院，對於上訴人
於案發當時是否因飲酒而影響其精神狀態加以鑑定結果亦認為：
「犯案當天孫員（即上訴人）雖有飲酒，但能自行駕車抵達Ａ女
（指宋彩桃）家中並破門，拿刀子找尋Ａ女，事發之後逃跑、外
宿等，其行為過程前後連貫，而且有其意圖，推估孫員犯案當時
仍意識清楚及有行為能力，其攻擊行為應屬衝動力控制不佳及長
期情緒壓抑爆發所致，評估其犯案當時精神狀況並未達心神喪失
或精神耗弱」等語，有該醫院九十五年九月六日附慈精字第○九
五二五六四號函附精神鑑定書一份在卷可稽，堪認上訴人於案發
當時雖曾飲用啤酒二、三瓶，但尚未達到心神喪失或精神耗弱之
程度（亦即修正後刑法第十九條第一項及第二項所指之欠缺行為
之辨識能力或辨識能力顯著減低之情形），自無適用刑法第十九
條減輕或免除其刑之餘地。就上訴人所辯如何不足以採信，於理
由內詳加指駁及說明。因認上訴人犯罪事證明確，核其所為係犯
刑法第二百七十一條第一項之殺人罪。查上訴人與宋女係同居男
女朋友，有事實上之夫妻關係，其二人間具有家庭暴力防治法第
三條第二款所規定之家庭成員關係，是上訴人對宋女犯上開罪名
，亦成立同法第二條第二項之家庭暴力罪。惟家庭暴力防治法對
於家庭暴力罪並無刑罰之規定，故上訴人所為應僅論以殺人罪。
查上訴人於八十三年、八十四年間曾因強盜、竊盜等罪案件，經
台灣高雄地方法院分別判處有期徒刑八月及有期徒刑一年確定，
並經同法院以八十四年度聲字第一○二二號裁定其應執行刑為有
期徒刑一年六月確定；入監執行後，獲准假釋出獄，於八十五年
六月十日縮短刑期假釋期滿，其假釋未經撤銷，視為執行完畢，
有台灣屏東地方法院檢察署刑案資料查註紀錄表，及台灣高等法
院被告全國前案紀錄表各一份在卷可稽。其於受有期徒刑執行完
畢後，五年之內再故意犯本件有期徒刑以上之本罪，為累犯，應
依刑法第四十七條之規定，就法定本刑為死刑及無期徒刑以外部
分，加重其刑。又上訴人行為後，刑法第四十七條關於累犯之規
定，雖已於九十四年二月二日修正刪除，並於九十五年七月一日
生效實施。惟上訴人於有期徒刑執行完畢後五年以內再故意犯本
件有期徒刑以上之罪，不論依修正前或修正後刑法第四十七條之
規定，均構成累犯，對上訴人而言並無有利或不利之情形，自不
生新舊法比較之問題，應逕依修正前之刑法第四十七條，論以累
犯（依本院九十五年十一月七日第二十一次刑事庭會議決議，於
上述情形應一律適用「修正後」之刑法第四十七條，但因此項適
用法律之原則於本件判決結果並無影響，故尚不構成撤銷之原因
）。原判決以第一審判決適用刑法第二百七十一條第一項、第四
十七條、第三十七條第一項，並審酌上訴人與宋女已同居數年而
有夫妻之實，乃竟不珍惜雙方情份，對宋女妄下毒手，且於宋女
哀求下，仍不罷休，竟在宋女之姊宋彩憶及外甥施昭宏面前持刀
猛刺宋女二十刀，使其等蒙受親人死別之痛，足見其心地兇狠殘
忍。且上訴人於案發後迄未賠償宋女家屬，犯後態度亦屬非佳。
惟念其平素與宋女之子洪○銘相處融洽，猶有待人於親之心，且
事後已坦承犯行，並數度向宋女家屬表示歉意，可見其天良尚未
完全泯滅，尚無使其與世永久隔離之必要等情，以及其犯罪之動
機及手段等一切情狀，量處無期徒刑，並依法宣告褫奪公權終身
。而上訴人持以行兇所用之水果刀一把，因已丟棄於溪水中而難
以尋獲，應已滅失，爰不予宣告沒收，認事用法均無不合，量刑
亦屬允當，因而予以維持，而駁回上訴人在第二審之上訴，經核
於法尚無違誤。上訴人雖不服原審判決而向本院提起上訴，但於
本院判決前並未提出書狀，敘述上訴理由，其上訴自難認為有理
由，應予駁回。
據上論結，應依刑事訴訟法第三百九十六條第一項，判決如主文。
中　　華　　民　　國　九十六　年    二  　月　  八    日
                      最高法院刑事第十二庭
                          審判長法官  池　啟　明
                                法官  王　居　財
                                法官  郭　毓　洲
                                法官  韓　金　秀
                                法官  黃　梅　月
      本件正本證明與原本無異
                                      書  記  官
中　　華　　民　　國　九十六　年　　二　　月　　　　　日
                                                    ｍ
本案論罪法條：
刑法第二百七十一條第一項：殺人者，處死刑、無期徒刑或十年
以上有期徒刑。
